【裁判字號】    90,台上,4595
【裁判日期】    900726
【裁判案由】    因自訴被告偽造有價證券等罪案件
【裁判全文】
最高法院刑事判決                                九十年度台上字第四五九五號
    上   訴   人  乙  ○
                          送達.
                  甲○○
    右一人代理人  王正喜律師
    被        告  丙○○
右上訴人等因自訴被告偽造有價證券等罪案件，不服台灣高等法院台中分院中華民國
八十八年六月八日第二審判決（八十八年度上訴字第七一三號，自訴案號：台灣台中
地方法院八十七年度自字第四三號），提起上訴，本院判決如左：
    主  文
原審及第一審關於丙○○偽造有價證券部分之判決均撤銷。
右開撤銷部分自訴不受理。
其他上訴駁回。
    理  由
一不受理部分（即偽造有價證券部分）：
本件原判決以上訴人乙○、甲○○在第一審自訴意旨略以：(一)被告丙○○為金重建築
事業股份有限公司（下稱金重公司）董事長，與其配偶歐勤英（歐勤英被訴偽造有價
證券、詐欺部分業經判決無罪確定；丙○○其餘被訴詐欺、業務登載不實等罪部分，
詳後述）於民國八十四年二月間，以其公司及關係企業需款孔急，陸續向乙○詐取新
台幣（下同）一百四十萬元，嗣於八十五年年底又以籌組合作社為名向乙○告貸，再
詐取三百萬元。至八十六年十一月間，乙○要求丙○○、歐勤英提供公司帳目供查閱
，均置之不理，竟以偽造之金重公司面額十萬元之普通股股票四十七張，予以搪塞，
因認丙○○涉有刑法第二百零一條第二項之行使偽造有價證券罪嫌。(二)丙○○明知無
償款能力竟（於八十五年七至九月間）向甲○○借款六百萬元，因無法償還，乃誘使
甲○○將借款轉為股款，而為金重公司之股東。其後因公司經營不善，丙○○未經甲
○○同意，竟盜刻甲○○之印章，擅自製作以甲○○為董事長名義之金重公司普通股
股票予以發行，於交付予乙○後，始知丙○○盜刻印章、偽造公司股票情事，因認丙
○○涉有刑法第二百零一條第一項之偽造有價證券罪嫌。但經審理結果，認為不能證
明丙○○犯罪，因而維持第一審諭知丙○○無罪之判決，駁回上訴人等在第二審之上
訴，固非無見。
惟查：犯罪之被害人始得提起自訴，而犯罪事實之一部提起自訴者，他部雖不得自訴
，亦以得提起自訴論，但不得提起自訴部分係較重之罪者，不在此限；又不得提起自
訴而提起者，應諭知不受理之判決，刑事訴訟法第三百十九條、第三百三十四條分別
定有明文。(一)本件甲○○提起自訴部分，係指丙○○偽造金重公司名義之股票，而股
票之發行，依公司法第一百六十二條規定，雖應由董事三人以上簽名、蓋章，但董事
之簽名、蓋章僅為發行股票要式行為之一部，其權利、義務之主體仍為公司，非董事
個人，從而偽造公司之股票時，其被害人為公司，非董事個人。依甲○○自訴之事實
，丙○○盜刻甲○○名義之印章蓋用於股票上，用以偽造股票，縱令屬實，因其偽造
者為金重公司之股票，其被害人為金重公司，非被害人之甲○○自不得對於偽造股票
部分提起自訴。至於偽造甲○○印章、印文之輕罪部分，甲○○雖為被害人，但依其
所訴事實如果成立犯罪時，偽造印章、印文之部分行為，應為偽造有價證券所吸收，
不另論罪，依前揭說明，較重之偽造有價證券既不得提起自訴，則對於較輕之偽造印
章、印文部分，自亦不得提起自訴。(二)乙○提起自訴部分，係指丙○○向其行使偽造
金重公司之股票，依其自訴之事實，關於行使偽造金重公司股票部分，雖為被害人；
但關於偽造金重公司股票部分，並非被害人。又意圖供行使之用而偽造有價證券，倘
於偽造後復持以行使者，其行使之輕行為，應為偽造之重行為所吸收，僅論以較重之
偽造有價證券罪。依前揭說明，乙○對於較重之偽造有價證券罪既不得提起自訴，則
對於較輕之行使偽造有價證券部分，自亦不得提起自訴。乃第一審對於上開不得提起
自訴而提起之自訴，未諭知不受理之判決，竟從實體上判決丙○○無罪，自屬適用法
則不當，原審未予糾正，率予維持，同屬違法。上訴意旨，雖未指摘及此，但為本院
得依職權調查之事項，應由本院將原審及第一審關於丙○○偽造有價證券（含行使偽
造有價證券）部分之判決均撤銷，自為諭知不受理之判決。
二上訴駁回部分（即詐欺、業務登載不實部分）：
按刑事訴訟法第三百七十六條所列各罪之案件，經第二審判決者，不得上訴於第三審
法院，法有明文。本件丙○○被訴詐欺、業務登載不實部分（另被訴背信部分未據上
訴，已經確定），上訴意旨雖指稱，與偽造有價證券部分有牽連犯關係，屬裁判上一
罪，亦得上訴於第三審法院云云。
惟查：刑法上之牽連犯，係指犯罪行為者意念中祇欲犯某罪，而其實施犯罪之方法，
或其實施犯罪之結果，觸犯行為人目的行為以外之其他罪名而言。其數行為間，有無
方法或結果行為與目的行為之牽連關係存在，應參酌行為時客觀的事實以為決定，亦
即在客觀上認其方法或結果行為，與犯罪之目的行為，有不可分離之直接密切關係，
始克成立。倘若犯一罪之行為已經完成，嗣為其他目的另行起意犯他罪，即無方法結
果之牽連關係可言。本件自訴意旨係指：丙○○於向乙○詐欺既遂之後，約十一個月
，為敷衍乙○始另以偽造之股票搪塞（見自訴狀），並掩飾其詐欺之犯行（見第一審
卷第九十頁背面）；至於甲○○則根本不知其偽造股票，並謂被矇在鼓裏（見同上卷
第一一二頁背面），迄乙○取得股票後，始知上情。依其所訴之事實，詐欺與偽造有
價證券之間，根本無方法結果之牽連關係；況偽造有價證券部分，既經本院改判自訴
不受理，自與詐欺無牽連犯可言。至於乙○另自訴丙○○未依法在祥旌工程股份有限
公司之股東名簿上登載其股款，涉有業務登載不實部分，則與偽造有價證券，毫無關
係。本件上訴人等自訴丙○○涉有刑法第二百十五條之業務登載不實及同法第三百三
十九條第一項之詐欺罪嫌部分，核屬刑事訴訟法第三百七十六條第一款、第四款之案
件。依首開說明，既經第二審判決，自不得上訴於第三審法院，上訴人等竟復提起上
訴，顯為法所不許，此部分應予駁回。
據上論結，應依刑事訴訟法第三百九十五條前段、第三百九十七條、第三百九十八條
第二款、第三百八十七條、第三百三十四條，判決如主文。
中      華      民      國     九十     年      七      月    二十六    日
                              最高法院刑事第十二庭
                                  審判長法官  呂  潮  澤
                                        法官  陳  世  雄
                                        法官  孫  增  同
                                        法官  林  開  任
                                        法官  蕭  權  閔
      右正本證明與原本無異
                                              書  記  官
中      華      民      國     九十     年      八      月      一      日


司法院資訊處製作；財團法人民間司法改革基金會備份。
